【裁判字號】    89,上訴,1331
【裁判日期】    890229
【裁判案由】    公共危險
【裁判全文】
臺灣高等法院刑事判決                          八十九年度上訴字第一三三一號
    上訴人即
    被      告  戊○○
    選任辯護人  楊清和
    被      告  辛○○
    選任辯護人  林慶煙
右上訴人即被告因公共危險案件，不服臺灣台北地方法院八十八年度訴字第一四二七
號，中華民國八十九年二月二十九日第一審判決（起訴案號：臺灣台北地方法院檢察
署八十八年度偵字第四三三二號）提起上訴，本院判決如左：
    主  文
原判決關於戊○○、辛○○共同放火燒燬現供人使用之住宅未遂部分撤銷。
戊○○共同放火燒燬現供人使用之住宅，未遂，處有期徒刑參年柒月。
辛○○無罪。
    事  實
一、丁○○、戊○○二人係姊妹。戊○○因與丁○○有房屋租賃糾紛，心生不滿，明
    知台北市○○街一五八號五樓為丁○○居住之處所，為現供人使用之住宅，竟與
    一不詳姓名成年男子共同基於放火燒燬現有人使用住宅之故意，於民國（下同）
    八十八年一月十四日凌晨二時五十五分許，與該不詳姓名成年男子同至上址丁○○住處，趁夜深人稀之際，共同以含汽油類成分之揮發性液體，潑灑於丁○○上
    揭住處之大門處，再以明火點燃，擬放火燒燬該屋，致上址門口處起火燃燒，幸
    鄰居及時發現撲滅火勢，火勢始未燒燬丁○○上開住處亦未波及他戶而未得逞，
    惟仍造成門口腳踏墊及大門內面紗窗部分燒燬。嗣經丁○○報警後，為警循線查
    獲上情。
二、案經丁○○訴由台北市政府警察局文山第二分局報請台灣台北地方法院檢察署檢
    察官偵查起訴。
    理      由
壹、有罪部分：
一、訊據被告戊○○矢口否認有放火燒燬告訴人丁○○上開住處之犯行，辯稱：當時
    伊在家睡覺，並未前往告訴人住處；且告訴人目擊縱火者所需時間，遠超過縱火
    者脫離現場之時間，告訴人根本無法看見縱火者身影，告訴人指訴渠等涉有嫌疑
    顯係設詞誣攀，渠等絕無為縱火犯行；再告訴人樓梯處已有滅火器，何須至陽台
    取用滅火器云云。
二、查右開事實，迭據告訴人丁○○於警訊、偵訊、原審及本院中指訴綦詳，核與証
    人即告訴人之夫乙○○指述「發生火災時，我與我太太都在睡覺，聽到有人按門
    鈴按得很急促，我起來開門一看，門外火勢很大，我太太便馬上到陽台去拿滅火
    器，我家滅火器前後各有一個，前面的放在陽台：：後來我太太看我拉滅火器之
    拴子拉不開，便急忙跑去打電話報警，然後外面的鄰居就把火滅了，接著警察就
    來了。：：我沒有看到縱火的人，但是我太太有看到。且滅火器在我們大樓五樓
    以下每戶均有配置，在樓梯間還有三個：：」之情節相符（見偵查卷第六頁、原
    審卷第四三頁）；復據證人即當場目擊被告二人步出告訴人樓下住處之陳建森結
    稱：「我見到一個女的自大樓大門走出來，後面跟著一個男的：：我以前沒見過
    他們：：（問：該處照亮程度？）很亮，該處有電燈」、「（問：當時見到的確
    係被告二人？）除非世上有另一人與戊○○長的一模一樣。那個男的頭髮是長的
    ，中等身材。看到的女子確係戊○○無誤」等情（見偵查卷第八頁反面、第九頁
    、第三十六頁、原審卷第四五頁），證人朱哲毅亦證稱確有見到一男一女自該處
    走出等語（見偵查卷第五六頁），與告訴人之指訴互核一致，矧證人陳建森目擊
    被告二人走出之處，甚為明亮，業據證人陳建森證述在卷，於警訊、偵訊及原審
    調查時均堅指當日所見之人確係被告戊○○無訛，而其與被告戊○○既不相識，
    復無仇怨，於本案中僅係證人之立場，斷無錯認及設詞誣陷被告戊○○之理。況
    証人陳建森除明確指認被告戊○○外，就另名男子是否被告之夫辛○○則謂身材
    有點像，髮型為長髮，顯非一昧指認，尤徵其証詞非虛。是被告戊○○辯稱當日
    未前往告訴人住處一節，顯不足採。至被告戊○○所辯告訴人居住五樓，其陽台
    高度與一樓馬路距離甚遙，加以事發當時必甚匆忙，焉有可能自陽台看見被告？
    經本院履勘告訴人住處，確可清楚看見馬路上之行人、車輛，有卷附照片可稽。
    加諸証人即該棟大樓四樓住戶鄭旭成復証稱四樓遮雨棚係八十八年八、九月間始
    搭設（見本院八十九年六月一日訊問筆錄）。則事發當時告訴人陽台下尚無遮雨
    棚之遮擋，就馬路上之情景當更可一目了然，則其指稱確見被告戊○○與另名男
    子於案發後慌忙奔跑離去，應堪採信。另被告戊○○指摘告訴人於發生火災時未
    前往樓梯間拿取滅火器，反前往陽台處取拿滅火器，顯有違常情一節，矧告訴人
    之大門口處既已遭人縱火，鐵門之紗門處復已起火燃燒，業據告訴人及被害人乙○○陳述在卷，復有照片足稽，衡情告訴人自無法打開鐵門，越過門口之燃燒區
    域，再前往樓梯處取用滅火器滅火，是被告此節辯詞，顯有違常理，殊不足採。
    又被告二人所辯告訴人目擊縱火者所需時間，遠超過縱火者脫離現場之時間，因
    此告訴人根本無法看見縱火者身影一節，蓋告訴人前揭景後街住處，含公共設施
    僅三十點八坪，室內坪數約二十三、四坪左右，業據被害人乙○○陳述在卷（見
    原審卷第四四頁），參以乙○○所繪居家位置圖（見原審卷第五十頁），其主臥
    室距離門口並不遙遠，況縱火者於縱火後即行離去者有之，嗣起火燃燒後復行離
    去者有之，待火勢燃燒達其目的後離去者有之，在現場觀望者有之，不一而足，
    被告僅單純以縱火所需之時間及告訴人發現起身之時間遽以認定告訴人目擊縱火
    者所需時間，遠超過縱火者脫離現場之時間，不可能見到縱火者一節，尚嫌率斷
    ，委不足採。又現場經勘查，起火處位於不鏽鋼製大門地面附近，該處如無外來
    火源實無燃燒之可能，又於現場採集可疑之液體攜回鑑析檢出汽油之成份，故研
    判係遭人使用揮發性液體潑灑後以明火點燃之可能性最大，亦有現場照片七幀、
    台北市政府消防局火災原因調查報告書、台北市政府消防局火災證物鑑定報告書
    、火災出勤觀察記錄等件在卷足憑。被告戊○○雖另辯稱告訴人住宅所毀壞者，
    不過為腳踏墊及不鏽鋼大門內面紗窗，可知放火者動機係在洩恨，而無放火傷人
    之故意，不生公共危險，至多僅構成毀損罪云云。惟查告訴人五樓住處門口遭人
    縱火，其門口腳踏墊及大門內面紗窗均嚴重燒損，此觀卷附照片及火災原因調查
    報告書可知，顯見當時火勢不小。被告放火時間為凌晨二時五十五分許，乃多數
    人好夢正酣之時，其選擇告訴人住處門口潑灑含汽油類成分之揮發性液體放火點
    燃，尤徵其意非僅在毀損腳踏墊、紗窗而已。且系爭大樓為十層鋼筋混凝土結構
    建築物，作為集合住宅使用，樓梯扶手均屬木製，若非鄰人及時發現撲滅火勢，
    勢必延燒至告訴人住處室內或其他樓層，顯已構成公共危險。綜上各情，被告戊○○所辯均屬卸責之詞，不足採信。罪證明確，被告戊○○放火燒燬告訴人之住
    宅而未遂犯行已堪認定，應予依法論科。
三、被告戊○○與不詳姓名成年男子男共同放火欲燒燬告訴人丁○○之住宅，經告訴
    人之鄰居發現後與告訴人合力將火撲滅而未得逞，核被告戊○○所為，係犯刑法
    第一百七十三條第三項、第一項之放火燒燬現供人使用之住宅未遂罪。被告戊○○與該不詳姓名成年男子間就放火燒燬現供人使用住宅未遂之犯行，有犯意之聯
    絡及行為之分擔，均為共同正犯。被告戊○○與該名男子共同放火燒告訴人丁○○上開住處後，因告訴人及其鄰居及時撲滅，而僅燒燬大門之腳踏墊及大門內面
    紗窗部分，尚不至燒燬告訴人住處而致令不堪使用，依刑法第二十五條第一項規
    定，屬未遂犯，應依同法第二十六條前段規定，按既遂犯之刑減輕之。查刑法第
    一百七十三條第一項之法定刑為無期徒刑或七年以上有期徒刑，故依刑法第六十
    五條第二項、第六十六條前段規定，無期徒刑減為七年以上有期徒刑，有期徒刑
    則減輕其刑二分之一。原審予以論罪科刑固非無罪，惟其認被告戊○○係與其夫
    即被告辛○○共同放火，尚有未洽。被告戊○○上訴否認犯罪，雖無足採，惟原
    判決既有可議，應由本院予以撤銷改判。爰審酌被告戊○○素無前科、因與胞姐
    為房屋租賃而生芥蒂，即以放火燒屋為報復，幸經人發覺及時撲滅火勢未釀災害
    ，僅燒燬腳踏墊及大門內面紗窗，惟其所為對社會危害甚大，若經延燒他人生命
    財產之損失將難以估計暨渠等犯罪後之態度等一切情狀，量處如主文所示之刑，
    以示懲儆。
貳、無罪部分
一、公訴意旨另以：被告辛○○與戊○○係夫妻，因與丁○○有房屋租賃糾紛，竟懷
    恨在心，於八十八年一月十四日凌晨二時五十五分許，與戊○○同至台北市○○
    街一五八號五樓住處，趁夜深之際，以含汽油類成分之揮發液體，潑灑該住處大
    門，並以明火點燃，致上址門口起火燃燒，幸鄰居及時發現滅火，火勢始未波及
    屋內及他戶，而未成災。因認被告辛○○涉犯刑法第一百七十三條第三項、第一
    項放火未遂罪嫌云云。
二、按犯罪事實應依證據認定之，無證據不得推定其犯罪事實。又不能證明被告犯罪
    者，應諭知無罪之判決，刑事訴訟法第一百五十四條、第三百零一條第一項分別
    定有明文。次按事實之認定，應憑證據，如未能發現相當證據，或證據不足以證
    明，自不能以推測或擬制之方法，為裁判基礎（最高法院四十年臺上字第八六號
    判例參照）。又認定犯罪事實，所憑之證據，雖不以直接證據為限，間接證據亦
    包括在內，然無論直接或間接證據，其為訴訟上之證明，須於通常一般之人均不
    致於有所懷疑，而得確信其為真實之程度者，始得據之為有罪之認定，倘其證明
    尚未達到此一程度，而有合理性懷疑之存在時，即無從為有罪之認定。且縱令被
    告之抗辯或反證係屬虛偽，若非有積極証據足以証明其犯罪行為，仍不能遽為有
    罪之認定，此亦有最高法院三十年上字第四八二、一八三一號、七十六年台上字
    第四九八六號判例可資參照。
三、本件公訴人認被告辛○○涉有放火罪嫌，無非係以告訴人、証人乙○○、陳建森
    、朱哲毅之指証為憑。然查証人乙○○係稱：「發生火災時，我與我太太都在睡
    覺，聽到有人按門鈴按得很急促，我起來開門一看，門外火勢很大，我太太便馬
    上到陽台去拿滅火器，我家滅火器前後各有一個，前面的放在陽台：：後來我太
    太看我拉滅火器之拴子拉不開，便急忙跑去打電話報警，然後外面的鄰居就把火
    滅了，接著警察就來了。：：我沒有看到縱火的人，但是我太太有看到。」（見
    偵查卷第六頁、原審卷第四三頁）是其並未見到放火之人。而告訴人於警訊係稱
    ：「當時鄰居看到我家大門遭人縱火，有大聲呼叫『火燒了』，我聽到鄰居的叫
    聲，便快速的跑到五樓陽台，看到我胞妹戊○○倉促的從我家樓下大門奔跑出去
    ，並且和一名男子在一起。當時和戊○○在一起的男子我沒看到臉，我有看到戊○○的臉，她是穿黑色外套。」（見偵查卷第四頁）於原審仍稱：「我看見外面
    有火，我就趕快到陽台拿滅火器，在彎腰拿滅火器時，我看到我妹妹從我家樓下
    門口跑出去，後面跟著一個男的，但那男的我沒有看清楚：：」（見原審卷第三
    十頁）証人朱哲毅於偵查中則稱：「我只注意到一男一女從大門口走出來，順序
    不記得了，我只記得一男一女，其他不記得：：」經檢察官命其當庭指認，亦僅
    稱「身高蠻類似，其他我沒注意」（見偵查卷第五六頁）。証人陳建森於警訊、
    偵查中雖均指認見到被告辛○○自告訴人住處大樓門口走出，然其於原審中稱「
    男的我看不清楚」「（在警、偵訊時所言均實在？）關於指認男的部分有點出入
    ，在警局時，我是說我指認的短髮被告與我當時看到的男子身材有點像。」（分
    見原審卷第四五、四六頁）是証人陳建森並未看清該名男子面貌，自難執其証言
    為被告辛○○不利之認定。至被告辛○○辯稱其髮型向為小平頭一節，雖據其提
    出照片為佐。惟查被告辛○○於警訊中其頭髮長度原為十一公分左右，八十八年
    元月二十一日始將頭髮剪為五分頭（見偵查卷第十五頁）；偵查中改稱頭髮長度
    約七、八公分左右（見偵查卷第五五頁）。果被告向為小平頭，焉可能為上開陳
    述？而卷附照片中之被告辛○○雖均為小平頭髮式，但其最末照相日期為八十七
    年九月十三日，距事發之八十八年一月十四日已有四月之久，自足留長頭髮。另
    証人甲○○、己○○、丙○○、庚○○雖附和被告辯解，但其所言與被告陳述相
    左，自難憑採。然縱令被告對其髮長為虛偽陳述，亦不得執此反推被告參與縱火
    。又被告辛○○於警訊中雖先供稱最近前往告訴人住處係三年前（約八十五年左
    右），嗣改稱於八十八年一月二十三日晚上八時左右曾與其妻戊○○走到告訴人
    住處大門處又回頭，再改稱係八十八年一月十三日晚上曾與其妻前往告訴人住處
    樓（見偵查卷第十四至十六頁），前後相互矛盾；承辦警員賴茂進於偵查中亦証
    稱被告辛○○與戊○○對不在場証明供述有不一致情形（見偵查卷第四七頁），
    惟此僅足認定被告辛○○此節辯解不實，尚難採為認定有罪之積極証據。此外復
    查無其他積極証據足資証明被告辛○○有放火犯行，揆諸前開最高法院判例，自
    屬不能証明被告辛○○犯罪。原審未察，遽為被告有罪之判決，容有未洽。被告
    辛○○上訴否認犯罪，指摘原判決不當，為有理由，應由本院予以撤銷改判，諭
    知被告辛○○無罪之判決。
據上論斷，應依刑事訴訟法第三百六十九條第一項前段、第三百六十四條、第三百零
一條第一項、第二百九十九條第一項前段，刑法第二十八條、第一百七十三條第三項
、第一項、第二十六條前段，判決如主文。
本案經檢察官郭弘佑到庭執行職務。
中      華      民      國    八十九    年      七      月    二十六    日
                                臺灣高等法院刑事第十三庭
                                    審判長法  官  常  尚  信
                                          法  官  周  盈  文
                                          法  官  盧  彥  如
右正本證明與原本無異。
如不服本判決應於收受送達後十日內向本院提出上訴書狀，其未敘述上訴之理由者並
得於提起上訴後十日內向本院補提理由書（均須按他造當事人之人數附繕本）。
                                          書記官  蘇  文  正
中      華      民      國    八十九    年      七      月     二十八   日
附錄：本案論罪科刑法條全文
刑法第一百七十三條
放火燒燬現供人使用之住宅或現有人所在之建築物、礦坑、火車、電車或其他供水、
陸、空公眾運輸之舟、車、航空機者，處無期徒刑或七年以上有期徒刑。
失火燒燬前項之物者，處一年以下有期徒刑、拘役或五百元以下罰金。
第一項之未遂犯罰之。
預備犯第一項之罪者，處一年以下有期徒刑、拘役或三百元以下罰金。


司法院資訊處製作；財團法人民間司法改革基金會備份。
